【裁判字號】    99,勞簡上,18
【裁判日期】    990526
【裁判案由】    給付退休金差額
【裁判全文】
臺灣臺北地方法院民事判決            99年度勞簡上字第18號
上  訴  人  丙○○
            丁○○
以上二人共同
訴訟代理人  蕭守厚律師
被上訴人    大同股份有限公司
法定代理人  乙○○
訴訟代理人  甲○○
上列當事人間請求給付退休金差額事件，上訴人對於中華民國98
年12月25日臺灣臺北地方法院臺北簡易庭98年度北勞簡字第236
號第一審判決提起上訴，本院於99年5月5日言詞辯論終結，判決
如下：
    主  文
上訴駁回。
第二審訴訟費用由上訴人丙○○負擔新台幣壹仟捌佰參拾元，由
上訴人丁○○負擔新台幣貳仟捌佰貳拾元。
    事實及理由
一、上訴人起訴主張：上訴人丙○○原任職被上訴人公司財務處
    會計課，上訴人丁○○原任職被上訴人公司財務處財物課，
    二人於被上訴人公司及其關係企業任職年資合計均已達30年
    以上。民國97年11月3日包括上訴人在內之年資達30年以上
    員工，均接獲被上訴人通知，要求應於97年12月27日前辦妥
    交接及離職手續，最後上班期限為97年11月30日，被上訴人
    稱如不遵期退休，將來連本次加發之3個月優惠亦無，上訴
    人被迫退休，亟需被上訴人開立非自願離職證明，以便請領
    失業給付，只好依被上訴人要求簽下同意書，而於97年12月
    25 日離職。惟被上訴人於退休金之計算上，依上訴人公司
    人事處97年11月3日之通知，每一基數僅以底薪、職務加給
    及主管加給計算，不含其他津貼，是關於退休金基數之標準
    ，被上訴人係在上訴人之退休金請求權尚未發生前（即被上
    訴人97年11月3日通知），亦即要求上訴人事先拋棄勞動基
    準法有關退休金基數計算之規定，因違反勞動基準法第55條
    第2項規定，應屬無效，縱令兩造事後簽署同意書達成和解
    ，而該同意書上有關退休金基數計算標準，仍以被上訴人人
    事處於97年11月3日通知載明的不含其他津貼規定，因違反
    強制規定而當然自始無效。又同意書之內容為被上訴人單方
    事先繕打完成後，預定提供予辦理退休人員簽名蓋章使用之
    契約，且細繹該等內容係為減輕被上訴人給付退休金之責任
    ，以及使上訴人拋棄或限制行使權利，自有顯失公平之情，
    依民法第247之1條規定，該減輕被上訴人給付退休金及使上
    訴人拋棄或限制行使權利部分屬無效，上訴人自不受系爭同
    意書無效部分之拘束。再上訴人雖分別於98年2月13日及98
    年1月19日簽署該同意書，但該同意書除第1條之金額係以手
    寫外，第2條規定則為被上訴人事先繕打完成，任何人皆無
    法要求被上訴人再作更改，倘上訴人不簽署系爭同意書，被
    上訴人即不給付退休金，上訴人因而簽署對己不利之系爭同
    意書，且上訴人等若自請退休，本可依勞動基準法規定請求
    全部退休金，無須自行放棄部分請求，並簽署對自己完全不
    利之系爭同意書，故系爭同意書顯非為具有當事人約定，互
    相讓步之和解性質，而純粹係上訴人單方面放棄權利，被上
    訴人完全無須讓步，自非和解，兩造確無就退休金請求權達
    成和解之真意。系爭同意書僅為上訴人向被上訴人請領退休
    金時所須填具之領據，並非和解書。承上，因被上訴人有關
    退休金基數計算之規定，因違反勞動基準法規定而無效，因
    此，上訴人就此退休金差額部分，依勞動基準法第55條第2
    項規定：以核准退休時ㄧ個月平均工資作為計算標準，上訴
    人丙○○退休前，每月薪資除底薪、職務加給外，其他經常
    性給與尚包括每月領取的「皆勤獎金」858元及「其他獎金
    」1,500元，故被上訴人除已給付上訴人丙○○退休金之外
    ，依法尚應再給付113,184元【（858+1,500）×48基數=113
    ,184】；另上訴人丁○○退休前，每月薪資除底薪、職務加
    給及主管加給外，其他經常性給與包括每月領取的「皆勤獎
    金」1, 040元、「其他獎金」1,200元及「他項津貼」1,500
    元，故被上訴人除已給付上訴人丁○○退休金外，依法尚應
    再給付179,520元【（1,040+1,200+1,500）×48基數=179,
    520】。爰提起本件訴訟，請求被上訴人應給付上訴人丙○
    ○113,184元，及自98年1月25日起至清償日止，按年息5％
    計算之利息；被上訴人應給付上訴人丁○○179,520元，及
    自98年1月25日起至清償日止，按年息5％計算之利息。
二、被上訴人則以：(一)被上訴人於97年11月3日所公告之優惠退
    休辦法，僅係對於優惠退休辦法內容之說明，並無使上訴人
    就退休金債權為預先拋棄之效果，自無上訴人所稱該內容係
    違反勞動基準法規定而有無效之問題。上訴人係於97年12月
    25日辦理退休，亦分別於98年2月13日及98年1月19日領取退
    休金時簽署同意書，勞雇雙方本得就已發生之退休金債權成
    立和解，故兩造應受前開同意書之拘束，上訴人自無再向被
    上訴人請求其餘給付之理；(二)上訴人簽署之同意書係就退休
    金債權成立和解，核其性質與民法第247條之1之規範目的並
    不相同，上訴人並未因簽署該同意書而受有重大不利益，且
    上訴人於原審中自承其他人於領取退休金前有與被上訴人協
    商之機會，益證上訴人係經過利益衡量之判斷後而選擇簽署
    同意書，自難謂有任何顯失公平之情形，上訴人主張該同意
    書違反民法第247條之1而無效應無理由；(三)縱認上訴人簽署
    之同意書因違反第247條之1或不具備和解之性質而無效，被
    上訴人亦已依勞動基準法規定給付上訴人足額之法定退休金
    ，上訴人請求退休金差額實無理由。上訴人主張之「皆勤獎
    金」係為激勵員工準時出勤為目的，故能否領取皆勤獎金係
    取決於員工之出勤狀況，與其個人之工作內容無關，僅具獎
    勵之性質，故不應列入工資計算；L9之「其他獎金」係以「
    當月利潤」、「當月銷貨」、「庫存」及「當月銷貨目標」
    等做為計算基礎，目的在獎勵員工、提升績效，應排除於勞
    動基準法第2條第3款工資之範疇；「G9X津貼」係被上訴人
    為了彌補會計人員於帳務工作中因計算錯誤而須負擔賠償責
    任，故給予上訴人此項津貼以補貼其損失，僅係恩惠性質之
    給與，非屬工作內容之對價，故不應列入平均工資範圍。而
    上訴人丙○○之月平均工資內容為「底薪」及「職務加給」
    ，不包括皆勤獎金、L9其他獎金，故其月平均工資為26,164
    元【（7,590元+18,145元）÷30天×30.5天=26,164元】，
    又上訴人丙○○自66年5月3日任職被上訴人公司至97年12月25日
    止，累計年資共31年7個月。其年資於73年7月30日勞動基準
    法施行前後應分別計算之，前段年資為7年2個月，依台灣省
    工廠工人退休規則第9條第1項規定為14個基數（7年×2個基
    數，2個月未滿半年不計）；後段年資為24年5個月，依勞動
    基準法第55條第1項第1款規定為32.5個基數（8年×2個基數
    +16×1個基數+0.5個基數），其退休金基數合計為46.5個基
    數，因已超過法定最高上限，故以45個基數為退休金計算基
    準，其退休金數額為月平均工資1,177,380元【26,164元×
    45個基數=1,177,380元】。另上訴人丁○○之月平均工資內
    容為「底薪」、「職務加給」及「主管加給」，不包括皆勤
    獎金、L9其他獎金、G9X他項津貼，故其月平均工資為31,
    720元【（7,671元+21,529元+2,000元）÷30天×30.5天=31
    ,720元】，又上訴人丁○○自65年10月1日任職被上訴人公司至
    97年12月25日止，累計年資共32年3個月。其年資於73年7月
    30日勞動基準法施行前後應分別計算之，前段年資為7年10
    個月，依台灣省工廠工人退休規則第9條第1項規定為16個基
    數（10個月超過半年以一年計，故8年×2個基數）；後段年
    資為24年5個月，依勞動基準法第55條第1項規定為31.5個基
    數（7年×2個基數+17年×1個基數+0.5個基數），其退休金
    基數合計為47.5個基數，因已超過法定最高上限，故以45個
    基數為退休金計算基準，其退休金數額為月平均工資1,427,
    400元【31,720元×45個基數=1, 427,400元。】。綜上，被
    上訴人已分別給付上訴人丙○○1,255,872元及上訴人丁○
    ○1,522,560元，均已超過其按勞動基準法得領取之退休金
    數額，上訴人實無請求退休金差額之理由等語資為抗辯。
三、原審為上訴人全部敗訴之判決，上訴人不服，提起本件上訴
    ，聲明求為：(一)原判決廢棄。(二)被上訴人應給付上訴人丙○
    ○113,184元，及自98年1月25日起至清償日止，按年息5％
    計算之利息。(三)被上訴人應給付上訴人丁○○179,520元，
    及自98年1月25日起至清償日止，按年息5％計算之利息。被
    上訴人於本院則聲明：上訴駁回。
四、兩造不爭執事項：
  (一)上訴人丙○○自66年5月3日起任職於被上訴人，至97年12月
    25日離職，於98年2月13日領取退休金時簽署系爭同意書。
  (二)上訴人丁○○自65年10月1日起任職於被上訴人，至97年12
    月25日離職，於98年1月19日領取退休金時簽署系爭同意書
    。
  (三)被上訴人於97年11月3日公告之系爭退職辦法記載：「一、
    優惠退休金給付說明：1、除依照勞動基準法的退休金標準
    給付外，另加離職預告期限轉換工資1個月以及合議退休鼓
    勵金1個月和補償給予97年年終獎金1個月（退休金合計：年
    資30年以上＝（45+1+1+1）48個月。2、每一基數計算，含
    A.底薪+B.職務加給+C.主管加給，不含其他津貼。」
  (四)被上訴人已分別給付上訴人丙○○退休金1,255,872元，及
    給付上訴人丁○○退休金1,522,560元。
五、上訴人請求被上訴人給付退休金差額各113,184元、179,520
    元，被上訴人則以前揭情詞置辯，是本件之爭點厥為：(一)上
    訴人所簽立之同意書性質為何；(二)系爭同意書是否有無效之
    事由。茲析述如下：
  (一)按稱和解者，謂當事人約定，互相讓步，以終止爭執或防止
    爭執發生之契約，民法第736條定有明文。經查，上訴人丙
    ○○所簽立之同意書，其上記載：「一、本人同意依專案退
    辦法規定的基數及內容計算的退休金、鼓勵金領取新台幣壹
    佰壹拾柒萬柒仟參佰捌拾元（另鼓勵金78,492）。二、除以
    上金額外，本件保證絕不再向貴公司或主管要求其他任何費
    用及補償，也絕不再對貴公司或主管為任何不利之行為及訴
    訟。」，而上訴人丁○○所簽立之同意書，其上記載：「一
    、本人同意依專案退辦法規定的基數及內容計算的退休金領
    取新台幣壹佰零柒萬捌仟貳佰柒拾陸元（另台通分擔72,496
    、綜合分擔276, 628）。二、除以上金額外，本件保證絕不
    再向貴公司或主管要求其他任何費用及補償，也絕不再對貴
    公司或主管為任何不利之行為及訴訟。」，有被上訴人提出
    之同意書影本2紙附卷可稽（見原審卷第56頁、第57頁），
    是系爭同意書係上訴人同意依專案退職辦法規定之基數及內
    容領取退休金，被上訴人亦同意給予鼓勵金，上訴人並同意
    不再向被上訴人或主管要求其他任何費用及補償，揆其性質
    ，係屬兩造約定互相讓步以防止爭執發生，揆諸前揭規定，
    其性質核屬和解契約，是上訴人主張系爭同意書僅係退休金
    之領據云云，並不足採。
  (二)上訴人主張系爭同意書違反強制規定，依民法第71條之規定
    無效云云。惟按和解有使當事人所拋棄之權利消滅及使當事
    人取得和解契約所訂的權利之效力，民法第737條定有明文
    。又按當事人一經和解即應受該和解契約之拘束，不得就和
    解前之法律關係再行主張，最高法院19年上字第1964號判例
    參照。另勞動基準法關於退休金之規定，固為保護勞工而設
    ，屬強制規定，勞雇雙方依民法第71條規定，固不得事先拋
    棄退休金請求權，如事先拋棄，因違反勞動基準法第二章及
    第六章規定，固屬無效，惟勞工之退休金請求權一旦發生，
    則為獨立之債權，依私法上「契約自由」之大原則，勞雇雙
    方自得就此一債權互相讓步，成立和解。經查，上訴人係於
    98年12月25日退休離職，則渠等對於被上訴人之退休金請求
    權於該時起即屬既得之權利而為獨立債權，上訴人自得就該
    獨立債權為處分，嗣上訴人分別於退休金請求權發生後之98
    年2月13日、98年1月19日簽署系爭同意書，揆諸前揭說明，
    上訴人並未事先拋棄退休金請求權，系爭同意書並未違反民
    法第71條之規定而無效。上訴人雖主張系爭同意書上有關退
    休金基數計算標準，係依據被上訴人公司於97年11月3日之
    通知，故違反強制規定而當然自始無效云云，惟被上訴人於
    97年11月3日所公告之優惠退休辦法，僅係對於優惠退休金
    給付之內容為說明，並無使上訴人就退休金債權為預先拋棄
    之效果，自無上訴人所稱該內容係違反勞動基準法規定而有
    無效之問題，是上訴人前揭主張，亦不可採。
  (三)上訴人又主張係遭被上訴人強迫而簽下系爭同意書云云，惟
    查，被上訴人公司人事處於97年11月3日即公告優惠退休金
    給付方式，內容載明優惠退休金之基數計算係含底薪、職務
    加給及主管加給，不含其他津貼，有上訴人提出之公告在卷
    可參（見原審卷第10頁），故上訴人在97年12月25日退休離
    職前已有相當時間詳閱優惠退休辦法。且上訴人於原審98年
    12月10日言詞辯論期日自承：我們兩個同一單位第一批退的
    ，因為退的人太多，公司就叫我們分批退，其他人有跟公司
    協調，公司就補了，我們兩個第一批退的，年終獎金被上訴
    人算一個月，後面退的都領一個多月，反而還比我們多等語
    （見原審卷第69頁）。顯然在領取退休金前，辦理退休之人
    員是有與被上訴人協調之空間，非如上訴人所謂被迫簽下同
    意書云云，上訴人前揭主張，並不足採。
  (四)又按所謂定型化契約應受衡平原則限制，係指締約之一方之
    契約條款已預先擬定，他方僅能依該條款訂立契約，否則，
    即受不締約之不利益，始應適用衡平原則之法理，以排除不
    公平之「單方利益條款」，避免居於經濟弱勢之一方無締約
    之可能，而忍受不締約之不利益，是縱他方接受該條款而締
    約，亦應認違反衡平原則而無效，俾符平等互惠原則。故定
    型化契約乃指當事人一方預定用於同類契約之條款而訂定之
    契約，該契約若有加重他方當事人責任之條款，因違反誠信
    原則，顯失公平而無效時，乃以契約當事人之一方於訂約當
    時，處於無從選擇締約對象或無拒絕締約餘地之情況，而簽
    訂顯然不利於己之約定為其要件。經查，系爭同意書雖部分
    文字係由被上訴人事先繕打制作，惟揆諸上訴人所簽訂之同
    意書內容，上訴人丙○○部分除退休金外，另加計鼓勵金，
    有被上訴人提出之同意書影本在卷可參（見原審卷第46頁）
    ，佐以上訴人於98年12月10日原審言詞辯論期日自承：因為
    退的人太多，公司就叫我們分批退，因為其他人有跟公司協
    調，公司就補了，沒有人教我們的情況下，我們就簽了（見
    原審卷第69頁），足證兩造間並非無任何協商空間。是以系
    爭同意書雖部分文字為事先擬定，然上訴人與被上訴人仍有
    商議之餘地，非僅能依該同意書條款訂立契約，揆諸前揭說
    明，系爭同意書自不屬民法247條之1規範之範疇，故上訴人
    主張系爭同意書減輕被上訴人給付退休金之責任及使上訴人
    等拋棄或限制行使權利部分顯失公平，依民法第247-1條規
    定應屬無效等語，尚無足採。
六、綜上所述，系爭同意書係屬和解契約，且並無無效之事由，
    上訴人既經其利益衡量而簽署同意書並領取退休金，即應受
    系爭同意書之拘束，而不得再向被上訴人請求其餘之給付，
    故上訴人之主張並不可採。從而，上訴人提起本件訴訟，請
    求被上訴人給付上訴人丙○○退休金差額113,184元，及自
    98 年1月25日起至清償日止，按年息5％計算之利息；暨給
    付上訴人丁○○退休金差額179,520元，及自98年1月25日起
    至清償日止，按年息5％計算之利息，為無理由，應予駁回
    。原審為上訴人均敗訴之判決，並無不合。上訴意旨指摘原
    判決不當，求予廢棄改判，為無理由，應予駁回。
七、因本件事證已臻明確，兩造其餘主張陳述及所提之證據，經
    本院斟酌後，認與判決結果不生影響，均毋庸再予論述，附
    此敘明。
八、據上論結，本件上訴為無理由，依民事訴訟法第436條之1第
    3項、第449條第1項、第78條、第85條第1項但書，判決如主
    文。
中    華    民    國    99    年    5     月    26    日
                  勞工法庭    審判長法  官  丁蓓蓓
                                    法  官  魏式瑜
                                    法  官  郭美杏
以上正本係照原本作成
本判決不得上訴
中    華    民    國    99    年    5     月    26    日
                                    書記官  馮姿蓉

司法院資訊處製作；財團法人民間司法改革基金會備份。
